臺灣板橋地方法院刑事判決　　　　　　　　　　　　　九十年度易字第三六０六號
　　公　訴　人　臺灣板橋地方法院檢察署檢察官
　　被　　　告　甲○○　男　六.
　　選任辯護人　閻小蓮律師
右列被告因違反專利法案件，經檢察官提起公訴（九十年度偵字第一四一六五號），
本院判決如左：
    主  文
甲○○無罪。
    理  由
一、公訴意旨略以：被告甲○○為啟斌有限公司（簡稱啟斌公司）負責人，明知「飛
    航座椅之頭靠襯墊結構改良」係丁○○、許亮標及丙○○，自民國八十五年九月
    一日起，至九十七年三月十日止，共同獲得新型專利保護之商品，竟未經許可或
    授權上開專利之實施，逾越共有人丙○○之授權範圍，擅自在臺北縣土城市○○
    路二四號啟斌公司內生產製造，並對外販售牟利，因認被告涉有專利法第一百
    二十八條之罪嫌云云。
二、按犯罪事實，應依證據認定之，無證據不得推定其犯罪事實；不能證明被告犯罪
    者，應諭知無罪之判決，刑事訴訟法第一百五十四條及第三百零一條第一項分別
    定有明文。次按事實之認定，應憑證據，如未能發現相當證據，或證據不足以證
    明，自不能以推測或擬制之方法為裁判基礎；認定犯罪事實所憑之證據，雖不以
    直接證據為限，間接證據亦包括在內，然無論直接或間接證據，其為訴訟上之證
    明，須於通常一般之人均不致於有所懷疑，而得確信其為真實之程度者，始得據
    之為有罪之認定，倘其證明尚未達到此一程度，而有合理之懷疑存在時，即無從
    為有罪之認定；認定不利於被告之事實，須依積極證據，茍積極證據不足為不利
    於被告事實之認定時，即應為有利於被告之認定，更不必有何有利之證據，最高
    法院四十年台上字第八六號、七十六年台上字第四九八六號及三十年上字第八一
    六號判例分別著有明文。
三、公訴人認被告涉有專利法第一百二十八條之罪嫌，係以右揭事實，業據告訴人丁○○指述在卷，並有中華民國專利證書、專利侵害鑑定報告書、存證信函、股東
    會議協議書在卷可憑，並經證人丙○○到庭證稱：伊只授權被告為加工行為，並
    未將上開專利授權予被告實施生產，被告庭呈之九十年七月二十八日專利授權實
    施同意書非其本意，亦不生效力等語在卷，亦經被告自承在卷，足認被告未經合
    法授權製造上開飛航頭靠襯墊商品一節甚明，被告上開辯解，不足採信。其罪嫌
    堪予認定等情為其論據。
四、訊據被告堅決否認有前揭公訴人所指之犯行，辯稱：伊所製造之飛航座椅頭靠襯
    墊係受新型專利共有人丙○○之授權而製造，並無侵害告訴人專利之犯行；本件
    告訴人所提之「專利侵害鑑定報告」，其「待鑑定物品」並非被告所代工生產之
    物品，事實上告訴人亦同時生產相同產品出售，鑑定人乙○○亦供承單憑告訴人
    一方指稱即認「待鑑定物品」乃被告所生產，並未通知被告表示意見，其出具之
    「專利侵害鑑定報告」，並未依智慧財產局公告規定之撰寫方式詳載待鑑定物品
    之「所有人、來源」，有違鑑定之法定基準及流程，該鑑定報告顯有重大瑕疵，
    不足據為不利被告之認定；依九十年七月二十六日之授權書，丙○○確有授權被
    告代工生產飛航座椅頭靠襯墊之事實，且據證人丙○○於偵查中證述在卷；華信
    與長榮二家航空公司均係三廣工業有限公司（簡稱三廣公司，負責人丙○○）丙○○之客戶，丙○○因生病才同意由被告代工出貨及代開發票得以繼續與航空公
    司交易賺取合法利益，被告亦屬迫於現實權變之舉，並無侵害系爭新型專利之故
    意；丙○○係系爭新型專利之共有人之一，依法有單獨實施系爭新型專利之權，
    而無須其他共有人之同意，此亦為告訴人所是認，至於實施系爭新型專利，並非
    限於本人親自操作機器生產，若本人身體不好不親自做，而同意他人代為生產出
    貨，自應視同本人生產，況為系爭新型專利共有人之一之告訴人亦未自己實施，
    又未得共有人丙○○之同意，而私下同意第三人感恩實業股份有限公司（簡稱感
    恩公司，負責人孟新利）生產供貨，實施此一共有專利權，二者情形完全相同，
    被告因經丙○○授權代工生產飛航座椅頭靠襯墊，而自始不知同意代工之授權須
    全體共有人為之，被告並無違反專利法之犯行等語。
五、經查：
  （一）本件經濟部智慧財產局新型第一一七三四四號「飛航座椅之頭靠襯墊結構改
        良」之新型專利權，係以丁○○（即告訴人）、許亮標及丙○○為（共同）
        專利權人，其專利權期間係自八十五年九月一日起至九十七年三月十日止；
        告訴人、許亮標及丙○○於八十五年十二月十一日因拆夥而簽立三廣公司股
        東會議記錄，約定三廣公司歸丙○○所有，上開新型專利權屬三方共有，其
        專利費用由三方平，惟未經另兩方之同意，則一方不可私下轉賣權利予任
        何（上述）不相干之第三者，否則原設計者即告訴人可提出告訴等情，業據
        告訴人供明在卷，且為被告甲○○所不爭執，並有中華民國專利證書、股東
        會議協議書各一份在卷可憑。
  （二）被告為啟斌有限公司（簡稱啟斌公司）之負責人，其自八十五年十二月十一
        日（拆夥）以後起即陸續接受丙○○之委託（並由丙○○提供三廣公司之機
        器一台及材料），而幫丙○○代工製造飛航座椅頭靠襯墊，以賺取工資，經
        告訴人發現後，而於八十八年三月二十六日以內湖康寧郵局第六十一號存證
        信函通知被告已侵犯告訴人之上開新型專利權，丙○○不可私下轉賣權利予
        不相干之第三者，被告不得再生產有違犯本專利之頭靠墊，被告則於八十八
        年四月十四日委託「仰正國際專利商標聯合事務所」函覆告訴人「傾獲台端
        信函，方知本人沿用習式技術所製造之頭墊巾，有涉侵犯台端專利之虞，為
        免紛爭，本人現已改採點膠作業，本人與丙○○並無私下相授上開新型專利
        權之情形，況依專利法規定，專利權之讓與、授權須經全體共有人同意方可
        行之」等語，嗣丙○○因病無法親力親為，而委請被告代工出貨後，並代開
        被告之啟斌公司統一發票給丙○○（三廣公司）之航空公司客戶，或由丙○○同意被告代理丙○○直接與丙○○之航空公司客戶洽談生意，以便能繼續
        與航空公司交易，自九十一年五月起，被告始未繼續接受丙○○之委託代工
        之事實，業據告訴人及被告分別供明在卷，復據證人丙○○、戊○○（華信
        航空公司）、陳碧玲（長榮航空公司）分別於偵查中及本院審理時證述明確
        ，並有三廣公司機器一台之照片一張、八十八年四月二十六日、九十年十一
        月十五日三廣公司進料之統一發票、八十六年十二期、八十八年一期、八十
        八年三期之三廣公司營業稅補稅繳款書、內湖康寧郵局第六十一號存證信函
        及其回執、「仰正國際專利商標聯合事務所」函、華信航空公司函、長榮航
        空公司函、九十年八月十五日啟斌公司開給買受人華信航空公司之統一發票
        、九十年十二月一日三廣公司開給買受人長榮航空公司之統一發票、九十年
        十二月三日啟斌公司之送貨單、九十年十二月四日三廣公司開給買受人長榮
        航空公司之統一發票、九十年十二月七日啟斌公司之送貨單、九十年十二月
        十二日長榮航空公司與三廣公司之訂購單、華信航空公司於八十八年八月八
        日與國華航空公司合併資料、八十六年間三廣公司與國華航空公司之訂購單
        、八十七年一月十四日三廣公司開給買受人國華航空公司之送貨單、九十一
        年五月三十一日及九十一年六月六日三廣公司開給買受人長榮航空公司之統
        一發票、九十年七月二十六日三廣公司之授權書、丙○○之診斷證明書、三
        廣公司於九十年十一月十四日傳真給華信航空公司之授權書各一份在卷可憑
        。由此可見，本件係丙○○拆夥後，將其所經營之三廣公司所接得之上開新
        型專利權之飛航座椅頭靠襯墊訂單（買賣）委託被告代工製造，以賺取合理
        之利潤，而被告僅取得代工之工資，被告並未擅自製造或販賣上開新型專利
        權之飛航座椅頭靠襯墊。又被告於接獲告訴人之存證信函後，雖知其所製造
        之頭墊，有侵犯告訴人專利之虞，而函覆告訴人依專利法規定，專利權之讓
        與、授權須經全體共有人同意方可行之，但因被告與丙○○二方始終認為丙○○既為上開新型專利權共有人之一，本得自行實施上開新型專利權，而毋
        庸得其他專利權共有人之同意，則丙○○自有權委託被告代工製造，以實施
        上開新型專利權（被告認此情形仍係丙○○自行實施上開新型專利權，而毋
        庸得其他專利權共有人之同意），尚與上開新型專利權之讓與、授權有別（
        此業據被告與證人丙○○一致供明在卷），故被告即在此認知下受託加工，
        而代理丙○○實施上開新型專利權，其認知縱實際上與專利法第一百零五條
        、第六十一條之規定不符，但就被告主觀上之認識與意思而言，尚難認被告
        係「明知」而故意違反專利法至明。
  （三）本件告訴人所提由乙○○鑑定之「專利侵害鑑定報告」，其「待鑑定物品」
        業經被告否認為其所代工生產之物品在卷，而證人乙○○於九十一年五月十
        三日本院審理時到庭結證稱「係由告訴人交付其上印有紅色圖案及ＳＵＮ之
        文字之頭靠襯墊（即告訴人於九十年八月三日向檢察官提出之頭靠襯墊）一
        張供鑑定」等語，告訴人亦稱該頭靠襯墊係告訴人從被告之工廠拿的等語；
        於九十一年八月九日本院審理時再次到庭結證稱「係由告訴人交付綠色、藍
        色瑞聯航空公司之頭靠襯墊各二張及橘色瑞聯航空公司之頭靠襯墊一張供鑑
        定，其中一張藍色瑞聯航空公司之頭靠襯墊後來由告訴人提給檢察官（即臺
        灣板橋地方法院檢察署八十八年度他字第二四三三號卷附之告訴狀證四：侵
        害專利物品一份），伊有見過其上印有紅色圖案及ＳＵＮ之文字之頭靠襯墊
        一張，但未對之鑑定」等語，並庭呈其餘四張供鑑定之瑞聯航空公司之頭靠
        襯墊附卷，告訴人亦稱該頭靠襯墊五張係告訴人從瑞聯航空公司拿來供乙○○鑑定的，其上印有紅色圖案及ＳＵＮ之文字之頭靠襯墊一張，係乙○○鑑
        定後，黃廷隆舉發我的專利時給專利局的，我再從專利局拿來給乙○○看等
        語。本件姑不論證人乙○○及告訴人就「待鑑定物品」所為之陳述前後不一
        ，縱認證人乙○○確係就瑞聯航空公司之頭靠襯墊五張施以鑑定，惟因查無
        證據足資證明該瑞聯航空公司之頭靠襯墊五張乃被告所製造之產品，而難以
        採信。
  綜上所陳，被告所經營之啟斌公司雖因受丙○○所經營之三廣公司委託加工，而代
  工製造上開新型專利權之飛航座椅頭靠襯墊，但並未販賣之。況被告主觀上認為丙○○既為上開新型專利權共有人之一，本得自行實施上開新型專利權，而毋庸得其
  他專利權共有人之同意，則丙○○自有權委託其代工製造，以實施上開新型專利權
  （被告認此情形仍係丙○○自行實施上開新型專利權，而毋庸得其他專利權共有人
  之同意），尚與上開新型專利權之讓與、授權有別，即難僅憑被告有受託加工之事
  實，即認被告係「明知」而故意違反專利法，核被告所為，尚與專利法第一百二十
  八條之構成要件有間，自難以該罪相繩。公訴意旨，尚有未洽。此外，復查無其他
  積極證據足以證明被告有上開公訴人所指之犯行，揆諸前揭意旨，不能證明被告犯
  罪，自應諭知無罪之判決。
六、移送併辦（臺灣板橋地方法院檢察署九十一年度偵字第八三０八號）意旨略以該
    案有關被告甲○○涉嫌偽造文書部分，與本案所起訴之事實有牽連犯之裁判上一
    罪關係，而移送併辦云云，因本案所起訴之事實，應諭知無罪之判決，業如前述
    ，則移送併辦部分與本案所起訴之部分，彼此之間已無牽連犯之裁判上一罪關係
    ，本院無從併予審理，應退回由檢察官依法辦理，併予明。
據上論斷，應依刑事訴訟法第三百零一條第一項，判決如主文。
本案經檢察官黃正綱到庭執行職務。
中    華    民    國      九十一        年      十      月      十八    日
                                      臺灣板橋地方法院刑事第一庭
                                          法  官  楊  千  儀
右正本證明與原本無異。
如不服本判決，應於判決送達後十日內，向本院提出上訴狀。
                                          書記官  吳  河  東
中    華    民    國      九十一        年      十      月    二十一    日
